ACORDAO-COMPLETO-2357003

ACÓRDÃO 6321/2020 ATA 17/2020 - PRIMEIRA CÂMARA

VISTOS, relatados e discutidos estes autos que cuidam de pedido de reexame interposto por interposto Mauro Henrique Gonzaga Teixeira contra o Acórdão 1139/2019-TCU-Primeira Câmara, que considerou ilegal seu ato de aposentadoria,
ACORDAM os Ministros do Tribunal de Contas da União, reunidos em sessão da Primeira Câmara, com fundamento no artigo 48 da Lei 8.443/1992, c/c os artigos 285 e 286 do Regimento Interno do TCU, diante das razões expostas pelo Relator, em:
9.1. conhecer e dar provimento parcial ao pedido de reexame;
9.2. reformar o Acórdão 1139/2019-TCU-Primeira Câmara para conferir a seguinte redação o item 9.4.1:
"9.4.1. acompanhe o deslinde da Ação Ordinária 8008-29.2013.4.01.3400 - 17ª Vara da Seção Judiciária do Distrito Federal e, em caso de decisão desfavorável ao interessado, faça cessar os pagamentos decorrentes do ato ora considerado ilegal, sob pena de responsabilidade solidária da autoridade administrativa omissa"
9.3. encaminhar cópia da presente deliberação ao juízo responsável pelo Agravo de Instrumento 0011859-91.2013.4.01.0000/DF no âmbito do Tribunal Regional Federal da Primeira Região;
9.4. dar ciência deste acórdão à Superintendência Federal de Agricultura, Pecuária e Abastecimento no Estado do Paraná e ao recorrente, em nome dos representantes legais devidamente constituídos nos autos.

Pedido de reexame interposto contra deliberação que considerou ilegal ato de aposentadoria.

Primeira Câmara

Superintendência Federal de Agricultura, Pecuária e Abastecimento no Estado do Paraná.

3. Recorrente: Mauro Henrique Gonzaga Teixeira (XXX.637.399-XX).

13.1. Ministros presentes: Walton Alencar Rodrigues (Presidente), Benjamin Zymler, Bruno Dantas (Relator) e Vital do Rêgo.
13.2. Ministros-Substitutos presentes: Augusto Sherman Cavalcanti e Weder de Oliveira.

ACORDAO-COMPLETO-2415632

Acórdão 6852/2020 - Primeira Câmara

BRUNO DANTAS

Ministro Benjamin Zymler.

Cuidam os autos de pedido de reexame interposto por Mauro Henrique Gonzaga Teixeira contra o Acórdão 1139/2019-TCU-Primeira Câmara.
2.	A deliberação recorrida apresentou o seguinte teor:
"VISTOS, relatados e discutidos estes autos de atos de concessão de aposentadoria de Juarez Antônio Fistarol e Mauro Henrique Gonzaga Teixeira, ex-servidores da Superintendência Federal de Agricultura, Pecuária e Abastecimento no Estado do Paraná (SFA/PR) , nos cargos, respectivamente, de fiscal federal agropecuário e auditor fiscal federal agropecuário.
ACORDAM os ministros do Tribunal de Contas da União, reunidos em sessão da 1ª Câmara, diante das razões expostas pelo relator, em:
9.1. considerar legal o ato de aposentadoria do Sr. Juarez Antônio Fistarol (peça 7) , concedendo-lhe o registro; 
9.2. considerar ilegal a aposentadoria do Sr. Mauro Henrique Gonzaga Teixeira (peça 8) , negando-lhe o registro, nos termos do § 1º do art. 260 do Regimento Interno;
9.3. dispensar o ressarcimento das quantias indevidamente recebidas de boa-fé (enunciado 106 da súmula da jurisprudência predominante do Tribunal) ;
9.4. determinar à Superintendência Federal de Agricultura, Pecuária e Abastecimento no Estado do Paraná (SFA/PR) que:
9.4.1. no prazo de 15 (quinze) dias, faça cessar os pagamentos decorrentes do ato ora considerado ilegal, sob pena de responsabilidade solidária da autoridade administrativa omissa;
9.4.2. no prazo de 15 (quinze) dias, dê ciência do inteiro teor desta deliberação ao Sr. Mauro Henrique Gonzaga Teixeira, informando-lhe que o efeito suspensivo proveniente da interposição de recurso não o exime da devolução dos valores percebidos indevidamente após a notificação sobre o presente acórdão, em caso de não provimento do recurso porventura impetrado;
9.4.3. encaminhe, no prazo de 30 (trinta) dias, a este Tribunal, comprovantes da data em que os interessados tomaram conhecimento da decisão desta Corte."
3.	Admitido o processamento do recurso, porquanto preenchidos os requisitos previstos no art. 48 da Lei 8.443/1992, conferi efeito suspensivo aos itens 9.2 e 9.4.1 do acórdão recorrido em relação ao recorrente (peça 26) .
4.	Instruído o feito, faço reproduzir o exame técnico e o encaminhamento oferecidos pela Secretaria de Recursos deste Tribunal (peça 29) , que contou com a anuência do Ministério Público junto ao TCU (peça 34) :
"HISTÓRICO
2.	Cuida-se de processo de aposentadoria julgada ilegal, em razão da conversão indevida de tempo prestado em condição especial, de forma ponderada, após a vigência da Lei 8.112/1990, em tempo para aposentadoria comum, prevista no art. 3º da Emenda Constitucional 47/2005, indo de encontro às diretrizes estabelecidas no Supremo Tribunal Federal e nesta Egrégia Corte de Contas.
EXAME DE ADMISSIBILIDADE
3.	Reitera-se o exame preliminar de admissibilidade (peça 23) , ratificado à peça 26 pelo Excelentíssimo Senhor Ministro Bruno Dantas, que entendeu pelo conhecimento do recurso, uma vez que preenchidos os requisitos do art. 48 da Lei 8.443/1992, c/c os artigos 285 e 286, parágrafo único do RI/TCU, suspendendo-se os efeitos dos subitens 9.2 e 9.4.1 do Acórdão 1139/2019-TCU-Primeira Câmara, em relação ao recorrente.
EXAME DE MÉRITO
4.	Delimitação
4.1.	Constitui objeto da presente análise definir se:
a)	é possível a contagem ponderada de tempo especial, prestado após a Lei 8.112/1990, como tempo de contribuição;
b) 	houve a incidência da decadência prevista no art. 54 da Lei 9.784/1999;
c)	houve o cômputo da licença prêmio contada em dobro;
d)	o tempo prestado como aluno-aprendiz pode ser computado para fins de aposentadoria.
5.	Da contagem de tempo ponderada do labor prestado em condições especiais
5.1.	Defende-se no recurso que é possível a contagem de tempo ponderada do labor prestado, após a Lei 8.112/1990, em condições especiais, com base nos seguintes argumentos:
5.2.	Preliminarmente, importante frisar que o direito do recorrente à contagem ponderada decorre da Ação Judicial 0008008-29.2013.4.01.3400, da 17ª Vara da Seção Judiciária do DF (Mandado de Injunção 1.601) , na qual, em sede de agravo, a desembargadora Ângela Catão (Agravo de Instrumento 0011859-91.2013.4.01.0000/DF) entendeu que:
'A decisão proferida no MI 1.601/DF, ao determinar que 'a autoridade administrativa competente proceda à análise da situação fática dos substituídos pelo impetrante (ANFFA SINDICAL - Sindicato Nacional dos Fiscais Agropecuários) , para fins de aposentadoria especial, à luz do art. 57 da lei 8.213/1991', autoriza a conversão do tempo de serviço especial em comum, uma vez que o próprio § 5º do artigo 57 da Lei 8.213/91, cuja aplicação foi determinada, prevê tal instituto.'
5.3.	Ora, seria inócuo assegurar o direito a conversão ao servidor sem que isso pudesse lhe trazer algum proveito para obtenção da aposentadoria. Ao que parece, e com a vênia devida, a interpretação feita pelo TCU foge ao que fora estabelecido na via judicial, na medida em que cria embaraço ao aproveitamento do tempo resultante da contagem ponderada, pois impossibilita a sua utilização do tempo convertido para concessão da aposentadoria. Ou seja, o acórdão recorrido conferiu interpretação divergente do que dispõe o comando judicial ora em análise, visto que houve referência expressa ao § 5º da Lei 8.213/91 e não houve revogação do referido acórdão até a presente data.
5.4.	Além disso, é sabido que, embora o § 10 do art. 40 da CF vede a contagem de tempo ficto aos contribuintes de regime próprio, referida limitação fere o princípio da isonomia, visto que tal possibilidade é assegurada aos contribuintes da RGPS que exercem atividades nocivas à saúde, logo, não se mostra razoável a diferenciação de tratamento entre trabalhadores da iniciativa privada e da pública, vez que os malefícios causados pelo labor insalubre serão iguais em ambos.
5.5.	Oportuno salientar que, tanto na via administrativa como na judicial, já se pacificou o entendimento de que o lapso temporal laborado antes da Lei 8.112/1990 (pelo regime celetista) é passível de conversão, o que reforça ainda mais o entendimento de que este direito deve ser estendido para períodos posteriores à edição da lei, pois simples migração de um sistema para outro não desqualifica uma atividade como nociva. 
5.6.	O STF reconheceu a existência de repercussão geral sobre a matéria, conforme se verifica do tema abaixo:
'Recurso extraordinário em que se discute, à luz do art. 40, § 4º, inc. III, da Constituição da República, a possibilidade de aplicação das regras do regime geral de previdência social para a averbação do tempo de serviço prestado em atividades exercidas sob condições especiais, nocivas à saúde ou à integridade física de servidor público, com conversão do tempo especial em comum, mediante contagem diferenciada (Tema 942 - RE 1.014.286) .'
5.7.	Na eventualidade de não ser reconhecida a conversão da atividade especial em comum, requer-se o sobrestamento do feito até pronunciamento final do STF (tema 942) . 
Análise:
5.8.	Sobre a contagem ponderada do tempo de serviço prestado em condições especiais após a vigência da Lei 8.112/1990, para fins de aposentadoria comum, vem à balha o voto condutor do Acórdão 1076/2015-TCU-Segunda Câmara:
'16.	Não há amparo legal para a conversão do tempo de serviço especial em comum. Os precedentes do Supremo Tribunal Federal, inclusive o Mandado de Injunção 880, dizem respeito somente à integração normativa para os casos de aposentadoria especial.  A decisão proferida no MI 880 não autorizou a contagem ponderada de tempo de serviço para fins de aposentadoria comum, como constante do ato da referida beneficiária.'
5.9.	Corroborando com esse entendimento, traz-se à colação a seguinte ementa do STF, por ocasião da apreciação do MI 2.123 AgR/DF:
'EMENTA: Agravo regimental em mandado de injunção. Pedido de conversão do tempo de serviço. Ausência de previsão constitucional. Recurso provido. 1. O mandado de injunção volta-se à colmatagem de lacuna legislativa capaz de inviabilizar o gozo de direitos e liberdades constitucionalmente assegurados, bem assim de prerrogativas inerentes à nacionalidade, à soberania e à cidadania (art. 5º, LXXI, CF/1988) . 2. É imprescindível, para o exame do writ, a presença de dois pressupostos sucessivos: i) a verificação da omissão legislativa e ii) a efetiva inviabilidade do gozo de direito, faculdade ou prerrogativa consagrados constitucionalmente em razão do citado vácuo normativo. 3. O preceito constitucional em foco na presente demanda não assegura a contagem diferenciada do tempo de serviço e sua averbação na ficha funcional; o direito subjetivo corresponde à aposentadoria em regime especial, devendo esta Suprema Corte atuar na supressão da mora legislativa, cabendo à autoridade administrativa a análise de mérito do direito, após exame fático da situação do servidor. 4. A pretensão de garantir a conversão de tempo especial em tempo comum mostra-se incompatível com a presente via processual, uma vez que, no mandado de injunção, cabe ao Poder Judiciário, quando verificada a mora legislativa, viabilizar o exercício do direito subjetivo constitucionalmente previsto (art. 40, § 4º, da CF/88) , no qual não está incluído o direito vindicado. 5. Agravo regimental provido para julgar improcedente o mandado de injunção.'
5.10. Acrescente-se o seguinte excerto de voto do Excelentíssimo Senhor Ministro Benjamin Zymler, por ocasião da apreciação do Acórdão 3960/2015-TCU-Primeira Câmara (TC Processo 006.910/2014-9) :
' (...) a Confederação dos Trabalhadores no Serviço Público Federal (CONDSEF) e diversos outros sindicatos impetraram mandado de injunção coletivo perante aquela Corte, autuado sob o MI 880, objetivando, em síntese, a concessão de aposentadoria especial, tal como prevista no art. 40, § 4º, da CF, para os seus substituídos, em razão do exercício de atividades funcionais em condições insalubres.
27.	A Corte Constitucional, ao julgar o referido processo, por meio de decisão monocrática do relator do feito, Ministro Eros Grau, sentenciou:
'Julgo parcialmente procedente o pedido deste mandado de injunção, para, reconhecendo a falta de norma regulamentadora do direito à aposentadoria especial dos servidores públicos, remover o obstáculo criado por essa omissão e, supletivamente, tornar viável o exercício, pelos substituídos neste mandado de injunção, do direito consagrado no art. 40, § 4º, da Constituição do Brasil, nos termos do artigo 57 da Lei nº 8.213/1991.' (Grifei.) 
28.	Portanto, ao decidir o MI 880, entre vários outros semelhantes, o Supremo Tribunal Federal supriu a lacuna existente na regulamentação do § 4º do art. 40 da CF/1988 com a fórmula estabelecida no art. 57 da Lei 8.213/1991. Este último artigo, vale dizer, encontra-se assim redigido:
'Art. 57. A aposentadoria especial será devida, uma vez cumprida a carência exigida nesta Lei, ao segurado que tiver trabalhado sujeito a condições especiais que prejudiquem a saúde ou a integridade física, durante 15 (quinze) , 20 (vinte) ou 25 (vinte e cinco) anos, conforme dispuser a lei.
§ 1º A aposentadoria especial, observado o disposto no art. 33 desta Lei, consistirá numa renda mensal equivalente a 100% (cem por cento) do salário-de-benefício. 
§ 2º A data de início do benefício será fixada da mesma forma que a da aposentadoria por idade, conforme o disposto no art. 49.
§ 3º A concessão da aposentadoria especial dependerá de comprovação pelo segurado, perante o Instituto Nacional do Seguro Social-INSS, do tempo de trabalho permanente, não ocasional nem intermitente, em condições especiais que prejudiquem a saúde ou a integridade física, durante o período mínimo fixado.
§ 4º O segurado deverá comprovar, além do tempo de trabalho, exposição aos agentes nocivos químicos, físicos, biológicos ou associação de agentes prejudiciais à saúde ou à integridade física, pelo período equivalente ao exigido para a concessão do benefício. 
§ 5º O tempo de trabalho exercido sob condições especiais que sejam ou venham a ser consideradas prejudiciais à saúde ou à integridade física será somado, após a respectiva conversão ao tempo de trabalho exercido em atividade comum, segundo critérios estabelecidos pelo Ministério da Previdência e Assistência Social, para efeito de concessão de qualquer benefício. 
§ 6º O benefício previsto neste artigo será financiado com os recursos provenientes da contribuição de que trata o inciso II do art. 22 da Lei no 8.212, de 24 de julho de 1991, cujas alíquotas serão acrescidas de doze, nove ou seis pontos percentuais, conforme a atividade exercida pelo segurado a serviço da empresa permita a concessão de aposentadoria especial após quinze, vinte ou vinte e cinco anos de contribuição, respectivamente. 
§ 7º O acréscimo de que trata o parágrafo anterior incide exclusivamente sobre a remuneração do segurado sujeito às condições especiais referidas no caput. 
§ 8º Aplica-se o disposto no art. 46 ao segurado aposentado nos termos deste artigo que continuar no exercício de atividade ou operação que o sujeite aos agentes nocivos constantes da relação referida no art. 58 desta Lei.'
29.	Em suma, por meio do § 4º do art. 40 da CF/1988, o legislador constituinte admitiu a concessão, 'nos termos definidos em leis complementares', de aposentadoria especial aos servidores públicos portadores de deficiência ou que exerçam suas atividades em condições perigosas, penosas ou insalubres; mais tarde, o que era, até então, apenas uma possibilidade foi materializado pela Corte Constitucional na forma do caput do art. 57 da Lei 8.213/1991. 
30.	Todavia, é importante salientar, o STF jamais reconheceu aos servidores o direito de combinar o regramento da aposentadoria especial com o regramento da aposentadoria comum, algo que, no âmbito do regime geral de previdência (RGPS) , é feito por meio da chamada contagem ponderada.
31.	Efetivamente, a contagem ponderada, nos termos previstos no § 5º do art. 57 da Lei 8.213/1991, consiste no aproveitamento, para efeito de aposentadoria comum, do tempo trabalhado em condições insalubres, perigosas ou penosas de forma majorada, mediante a aplicação de um fator de conversão. Tem-se, assim, uma aposentadoria comum 'facilitada', na qual o tempo de contribuição exigido é, na prática, abreviado pela introdução de um tempo fictício, resultado da aplicação do fator de conversão.
32.	Não se deve confundir, pois, a aposentadoria especial de que trata o § 4º do art. 40 da CF/1988 (admitida para os servidores públicos, como visto, nos termos dos diversos mandados de injunção julgados pelo STF, mediante a aplicação analógica do caput do art. 57 da Lei 8.213/1991) com a contagem ponderada de tempo de serviço prestado sob condições especiais para fins de aposentadoria comum (prevista no § 5º do art. 57 da Lei 8.213/1991, não contemplado nos precedentes judiciais) .'
5.11. É dizer: a CF/88, em nenhuma de suas disposições, assegurou o cômputo, de forma ponderada, de tempo de serviço prestado em condições especiais para conversão em tempo de contribuição. Muito pelo contrário, assim dispõe o § 10 do art. 40:
'§ 10.  A lei não poderá estabelecer qualquer forma de contagem de tempo de contribuição fictício.'
5.12. De mais a mais, é de se trazer à liça o seguinte excerto de voto do Excelentíssimo Senhor Ministro Benjamin Zymler, por ocasião da apreciação do TC Processo 023.238/2014-3 (Acórdão 1639/2016-TCU-Primeira Câmara) :
'10.	Posto isso, tem-se que uma outra questão, com contornos distintos, embora igualmente envolvendo a aposentação de servidores submetidos a condições especiais de trabalho, foi também levada ao descortino do STF. Refiro-me ao disposto no § 4º do art. 40 da Constituição Federal (CF) :
Art. 40 .............................................................................................................................
§ 4º É vedada a adoção de requisitos e critérios diferenciados para a concessão de aposentadoria aos abrangidos pelo regime de que trata este artigo, ressalvados, nos termos definidos em leis complementares, os casos de servidores:
I - portadores de deficiência; 
II - que exerçam atividades de risco; 
III - cujas atividades sejam exercidas sob condições especiais que prejudiquem a saúde ou a integridade física.' (Redação dada pela Emenda Constitucional 47/2005.) 
11.	A respeito, decidiu o STF que o dispositivo é norma de eficácia limitada, dependente de regulamentação por lei complementar (cf. RE-AgR 428511/DF, Relator: Min. SEPÚLVEDA PERTENCE, Julgamento: 14/2/2006, Órgão Julgador: Primeira Turma; e MI 462/MG, Relator: Min. MOREIRA ALVES, Julgamento: 6/9/1995, Órgão Julgador: Tribunal Pleno) .
12.	Nesse cenário, a Confederação dos Trabalhadores no Serviço Público Federal (CONDSEF) e diversos outros sindicatos impetraram mandado de injunção coletivo perante aquela Corte, autuado sob o MI 880, objetivando, em síntese, a concessão de aposentadoria especial, tal como prevista no art. 40, § 4º, da CF, para os seus substituídos, em razão do exercício de atividades funcionais em condições insalubres.
 (...) 
19.	De fato, o próprio Supremo Tribunal Federal cuidou de afastar qualquer conexão entre as questões (aposentadoria especial, de um lado, e contagem ponderada, de outro) , in verbis:
'EMENTA: Agravo regimental em mandado de injunção. Pedido de conversão do tempo de serviço. Ausência de previsão constitucional. Recurso provido. 
1. O mandado de injunção volta-se à colmatagem de lacuna legislativa capaz de inviabilizar o gozo de direitos e liberdades constitucionalmente assegurados, bem assim de prerrogativas inerentes à nacionalidade, à soberania e à cidadania (art. 5º, LXXI, CF/1988) . 
2. É imprescindível, para o exame do writ, a presença de dois pressupostos sucessivos: i) a verificação da omissão legislativa e ii) a efetiva inviabilidade do gozo de direito, faculdade ou prerrogativa consagrados constitucionalmente em razão do citado vácuo normativo. 
3. O preceito constitucional em foco na presente demanda não assegura a contagem diferenciada do tempo de serviço e sua averbação na ficha funcional; o direito subjetivo corresponde à aposentadoria em regime especial, devendo esta Suprema Corte atuar na supressão da mora legislativa, cabendo à autoridade administrativa a análise de mérito do direito, após exame fático da situação do servidor. 
4. A pretensão de garantir a conversão de tempo especial em tempo comum mostra-se incompatível com a presente via processual, uma vez que, no mandado de injunção, cabe ao Poder Judiciário, quando verificada a mora legislativa, viabilizar o exercício do direito subjetivo constitucionalmente previsto (art. 40, § 4º, da CF/88) , no qual não está incluído o direito vindicado. 
5. Agravo regimental provido para julgar improcedente o mandado de injunção.'  (MI 2.123 AgR/DF, Relator p/ acórdão Ministro Dias Toffoli, Plenário, in DJe 1/8/2013 - grifou-se.) 
20.	A Súmula Vinculante 33, citada pelo recorrente, foi aprovada precisamente com fulcro nesses precedentes do próprio STF (art. 103-A da C.F.) , não sendo possível elastecer seu alcance em contrariedade à jurisprudência que lhe deu ensejo.'
5.13. Observa-se que o recorrente almeja que o tempo de serviço prestado entre 12/12/1990 e 30/11/2016 seja computado com um acréscimo de 40%.
5.14. Assim, é de se considerar o entendimento deste Tribunal plasmado no Acórdão 2008/2006-TCU-Plenário, o qual tem caráter normativo:
'O servidor público que exerceu, como celetista, no serviço público, atividades insalubres, penosas e perigosas, no período anterior à vigência da Lei 8.112/1990, tem direito à contagem especial de tempo de serviço para efeito de aposentadoria; todavia, para o período posterior ao advento da Lei 8.112/1990, é necessária a regulamentação do art. 40, § 4º, da Constituição Federal, que definirá os critérios e requisitos para a respectiva aposentadoria.'
5.15. Ocorre que o Sr. Mauro Henrique Gonzaga Teixeira, que averbou tempo insalubre após o advento da Lei 8.112/1990, aposentou-se com fundamento no art. 3º da Emenda Constitucional 47/2005, e, portanto, deveria contar com '35 anos de contribuição, visto que não houve contribuição previdenciária relativa aos 11 anos averbados a título de insalubridade', pois esse é um dos requisitos estabelecidos para a concessão do benefício:
'Art. 3º Ressalvado o direito de opção à aposentadoria pelas normas estabelecidas pelo art. 40 da Constituição Federal ou pelas regras estabelecidas pelos arts. 2º e 6º da Emenda Constitucional nº 41, de 2003, o servidor da União, dos Estados, do Distrito Federal e dos Municípios, incluídas suas autarquias e fundações, que tenha ingressado no serviço público até 16 de dezembro de 1998 poderá aposentar-se com proventos integrais, desde que preencha, cumulativamente, as seguintes condições:
I - trinta e cinco anos de contribuição, se homem, e trinta anos de contribuição, se mulher.'
5.16. Nesse sentir, em que pese a existência de decisão judicial garantindo a contagem de tempo de serviço de forma ponderada, o tempo de contribuição não está abarcado em tal decisão e, portanto, foi indevida a averbação de contagem ponderada de tempo de contribuição prestado em condições insalubres.
5.17. O SFA/PR computou tempo especial exercido em condições insalubres em face de decisão proferida pelo TRF-1, em processo que tratava de normalização na análise dos pleitos de aposentadoria especial, com base na Orientação Normativa SRH/MP 10.
5.18. No caso, o agravo provido entendeu 'prevalecer as disposições da Orientação Normativa SRH/MP nº 10', a qual dispõe em seu art. 9º:
'DA CONVERSÃO DE TEMPO ESPECIAL EM TEMPO COMUM
Art. 9º O tempo de serviço exercido em condições especiais será convertido em tempo comum, utilizando-se os fatores de conversão de 1,2 para a mulher e de 1,4 para o homem.
Parágrafo único. O tempo convertido na forma do caput poderá ser utilizado para a aposentadoria prevista no art. 40 da Constituição Federal, na Emenda Constitucional nº 41, de 19 de dezembro de 2003, e na Emenda Constitucional nº 47, de 5 de junho de 2005, exceto nos casos da aposentadoria especial de professor de que trata o § 5º do art. 40 da Constituição Federal.'
5.19. Note-se que a norma, que serviu de supedâneo à decisão do TRF-1, autoriza a conversão majorada, em comum, apenas do tempo de serviço exercido em condições especiais, não abarcando o de contribuição.
5.20. É nessa mesma ordem de ideias o entendimento que se extrai do excerto da decisão proferida pela desembargadora federal Ângela Catão no agravo provido:
'A decisão proferida no MI 1.601/DF, ao determinar que 'a autoridade administrativa competente proceda à análise da situação fática dos substituídos pelo impetrante (ANFFA SINDICAL - Sindicato Nacional dos Fiscais Agropecuários) , para fins de aposentadoria especial, à luz do art. 57 da lei 8.213/1991', autoriza a conversão do tempo de serviço especial em comum, uma vez que o próprio § 5º do artigo 57 da Lei 8.213/91, cuja aplicação foi determinada, prevê tal instituto.'
5.21. Assim, a transformação de tempo especial exercido em condições especiais em tempo de contribuição para aposentadoria comum, a qual se deu com fundamento no art. 3º da Emenda Constitucional 47/2005, não se coaduna com as diretrizes estabelecidas no agravo provido, o que impõe a impugnação da contagem ponderada de períodos laborados após o advento da Lei 8.112/1990 e conduz à ilegalidade do respectivo ato.
5.22. Quanto ao argumento de que o § 10 do art. 40 da CF veda a contagem de tempo ficto aos contribuintes de regime próprio, e que referida limitação fere o princípio da isonomia, visto que tal possibilidade é assegurada aos contribuintes da RGPS que exercem atividades nocivas à saúde, é de mister trazer à colação a doutrina de Hely Lopes Meirelles:
'Na Administração Pública não há liberdade nem vontade pessoal. Enquanto na administração particular é lícito fazer tudo que a lei não proíbe, na Administração Pública só é permitido fazer o que a lei autoriza. A lei para o particular significa 'pode fazer assim'; para o administrador público significa 'deve fazer assim' ' (in Direito Administrativo Brasileiro, 33ª ed., São Paulo: Malheiros Editores, 2007, p. 87-88) .
5.23. Noutro falar: ante a falta de autorização legal para a contagem ficta de tempo de serviço prestado após a vigência da Lei 8.112/1990, em condições insalubres, é de se entender que a Administração Pública não está autorizada a realizar o aludido cômputo.
5.24. Quanto ao argumento de sobrestamento do feito até pronunciamento final do STF (Tema de Repercussão Geral 942) , é de mister repisar o seu conteúdo: 
'Recurso extraordinário em que se discute, à luz do art. 40, § 4º, inc. III, da Constituição da República, a possibilidade de aplicação das regras do regime geral de previdência social para a averbação do tempo de serviço prestado em atividades exercidas sob condições especiais, nocivas à saúde ou à integridade física de servidor público, com conversão do tempo especial em comum, mediante contagem diferenciada' (Tema 942 - RE 1.014.286) .
5.25. Vale observar que o tema supra diz respeito à conversão do tempo especial em comum, e não em tempo de contribuição. Daí porque se entende não afetar o deslinde deste processo.
5.26. Em virtude dessas considerações, opina-se pela rejeição dos argumentos apresentados pelo recorrente.
6.	Da incidência da decadência
6.1.	Defende-se no recurso a incidência da decadência, com base nos seguintes argumentos:
6.2.	O recorrente teve seu pedido de contagem de tempo de serviço especial (insalubridade) e consequente conversão, em 30 de julho de 2012.
6.3.	Considerando que o prazo decadencial para a Administração Pública rever seus atos é de 5 anos, nos termos do art. 54 da Lei 9.784/1999, e que em 2012 foi reconhecido administrativamente o direito do recorrente a conversão do tempo trabalhado em condições insalubres em tempo comum, a pretensão de revisão do referido período encontra-se fulminada pela decadência, de modo que resta configurado o direito adquirido do recorrente.
Análise:
6.4.	Sobre a decadência do direito de a Administração rever os seus próprios atos e o exercício do controle externo por parte deste Tribunal, impende mencionar que o Supremo Tribunal Federal já se pronunciou acerca da não incidência da decadência administrativa, em face da inaplicabilidade do art. 54 da Lei 9.784/1999, aos processos por meio dos quais o TCU exerce sua competência constitucional de controle externo, prevista no inciso III do art. 71 da Constituição Federal, consoante entabulado no MS 24.859, verbis:
'EMENTA: CONSTITUCIONAL. ADMINISTRATIVO. PENSÃO. T.C.U.: JULGAMENTO DA LEGALIDADE: CONTRADITÓRIO. PENSÃO: DEPENDÊNCIA ECONÔMICA.
I. - O Tribunal de Contas, no julgamento da legalidade de concessão de aposentadoria ou pensão, exercita o controle externo que lhe atribui a Constituição Federal, art. 71, III, no qual não está jungindo a um processo contraditório ou contestatório. Precedentes do STF. 
II. - Inaplicabilidade, no caso, da decadência do art. 54 da Lei 9.784/99. 
III. - Concessão da pensão julgada ilegal pelo TCU, por isso que, à data do óbito do instituidor, a impetrante não era sua dependente econômica. 
IV. - MS indeferido.'
6.5.	Ainda, com essa mesma orientação, vem à balha manifestação do Ministro Marco Aurélio, ao apreciar o MS 27.966:
'Quanto ao prazo previsto no artigo 54 da Lei nº 9.784/99, relativamente à revisão de atos administrativos, os pronunciamentos desta Corte são reiterados no sentido de não ser aplicável a ato complexo como é o da aposentadoria, vale dizer, fica afastado quando se faz em jogo a atuação do Tribunal de Contas da União, iniludivelmente também administrativa, apreciando o cálculo dos proventos da aposentadoria para homologá-la ou não - precedentes: Mandados de Segurança nº 24.997-8/DF, 25.090-9/DF e 25.192-1/DF, relatados pelo Ministro Eros Grau, com acórdãos publicados no Diário da Justiça de 1º de abril de 2005 - os concernentes aos dois primeiros - e 6 de maio de 2005, respectivamente.' 
6.6.	Nesse sentir, este Tribunal editou a Súmula 278, que traz:
'Os atos de aposentadoria, reforma e pensão têm natureza jurídica de atos complexos, razão pela qual os prazos decadenciais a que se referem o § 2º do art. 260 do Regimento Interno e o art. 54 da Lei nº 9.784/99 começam a fluir a partir do momento em que se aperfeiçoam com a decisão do TCU que os considera legais ou ilegais, respectivamente.'
6.7.	Nessa ordem de ideias, os argumentos apresentados não merecem ser acolhidos. 
7. Da licença prêmio contada em dobro
7.1.	O recorrente aduz que não foi computado em seu ato concessório o tempo de licença prêmio.
Análise:
7.2.	Observa-se que consta no ato concessório do recorrente (peça 8) a inclusão de 1 ano de licença prêmio não gozada e computada em dobro. Mas, mesmo assim, o interessado não conta com 35 anos de serviço, o que o impede a sua aposentadoria com fulcro no art. 3º da EC 47/2005.
7.3.	Assim, não assiste razão ao recorrente.
8.	Do tempo de aluno-aprendiz
8.1.	O recorrente requer a averbação do tempo em que teria atuado como aluno-aprendiz, nos anos de 1980 a 1982.
Análise:
8.2.	Para o deslinde da presente questão, vem à balha a redação atual da Súmula-TCU-96, aprovada na Sessão Administrativa de 8/12/1994, in DOU de 3/1/1995:
'Conta-se para todos os efeitos, como tempo de serviço público, o período de trabalho prestado, na qualidade de aluno-aprendiz, em Escola Pública Profissional, desde que comprovada a retribuição pecuniária à conta do Orçamento, admitindo-se, como tal, o recebimento de alimentação, fardamento, material escolar e parcela de renda auferida com a execução de encomendas para terceiros' (grifos acrescidos) .
8.3.	Por meio do Acórdão 2024/2005-TCU-Plenário, foram detalhados os seguintes parâmetros para a verificação do atendimento da súmula supra:
'9.3. determinar à Secretaria Federal de Controle Interno que oriente as diversas escolas federais de ensino profissionalizante no sentido de que:
9.3.1. a emissão de certidão de tempo de serviço de aluno-aprendiz deve estar baseada em documentos que comprovem o labor do então estudante na execução de encomendas recebidas pela escola e deve expressamente mencionar o período trabalhado, bem assim a remuneração percebida;
9.3.2. a simples percepção de auxílio financeiro ou em bens não é condição suficiente para caracterizar a condição de aluno-aprendiz, uma vez que pode resultar da concessão de bolsas de estudo ou de subsídios diversos concedidos aos alunos;
9.3.3. as certidões emitidas devem considerar apenas os períodos nos quais os alunos efetivamente laboraram, ou seja, indevido o cômputo do período de férias escolares;
9.3.4. não se admite a existência de aluno-aprendiz para as séries iniciais anteriormente à edição da Lei n.º 3.552, de 16 de janeiro de 1959, a teor do art. 4º do Decreto-lei n.º 8.590, de 8 de janeiro de 1946' (grifos acrescidos) .
8.4.	Ocorre que a 'DECLARAÇÃO DE TEMPO DE SERVIÇO - ALUNO APRENDIZ' de peça 22, p. 13, não atende a nenhum dos requisitos elencados no acórdão supracitado. Daí porque se opina pela rejeição dos argumentos apresentados.
CONCLUSÃO
9.	Ex positis, conclui-se que:
a)	não é possível a contagem ponderada de tempo especial, prestado após a Lei 8.112/1990, como tempo de contribuição;
b)	 não houve a incidência da decadência prevista no art. 54 da Lei 9.784/1999;
c)	houve o cômputo da licença prêmio contada em dobro;
d)	o tempo prestado como aluno-aprendiz não pode ser computado para fins de aposentadoria.
9.1.	Destarte, é de se propor a negativa de provimento deste recurso.
PROPOSTA DE ENCAMINHAMENTO
10.	Ante o exposto, submetem-se os autos à consideração superior, propondo-se, com fundamento no art. 48 da Lei 8.443/1992:
a)	conhecer do recurso interposto, para, no mérito, negar-lhe provimento;
b)	cientificar o recorrente e os demais interessados do acórdão que vier a ser prolatado, ressaltando-se que o relatório e o voto que o acompanharem podem ser consultados no endereço www.tcu.gov.br/acordaos, no dia seguinte ao de sua oficialização."
É o relatório.

Giorgia Enrietti Bin Bochenek (OAB/PR 25.334) e outros, representando Mauro Henrique Gonzaga Teixeira.

Procurador Júlio Marcelo de Oliveira.

aposentadoria. conversão de tempo prestado em condições especiais em tempo comum, mediante aplicação de fator multiplicador. impossibilidade. ILEGALIDADE do ato. pedido de reexame. conversão realizada em observância a provimento judicial. independência das instâncias. manutenção da chancela de ilegalidade. impossibilidade de determinação corretiva. conhecimento. provimento parcial. ciência.

APOSENTADORIA (APOS)

Secretaria de Recursos (Serur).

Cuidam os autos de pedido de reexame interposto Mauro Henrique Gonzaga Teixeira contra o Acórdão 1139/2019-TCU-Primeira Câmara, que, dentre outras medidas, considerou ilegal seu ato de aposentadoria em razão da contagem ponderada de tempo prestado em condições insalubres em desacordo com a jurisprudência sobre o tema.
2.	 Preliminarmente, ratifico o despacho exarado no sentido de que o recurso merece ser conhecido, porquanto atende aos requisitos de admissibilidade previstos nos artigos 32, parágrafo único, 33 e 48, todos da Lei 8.443/1992.
3.	No mérito, a secretaria especializada, com o apoio do Parquet de Contas, propõe o conhecimento e a negativa de provimento do pedido, por compreender que não foram trazidos elementos suficientes para alteração do julgado.
4.	Não obstante o habitual zelo da unidade, divirjo do encaminhamento sugerido nos pareceres precedentes, conforme as seguintes considerações.
5.	Sobre a contagem ponderada de tempo prestado em condições insalubres, esta Corte de Contas tem entendimento consolidado no sentido de que, ao julgar Mandados de Injunção desse gênero, o STF nada mais fez do que colmatar a lacuna existente na regulamentação do art. 40, § 4º, da Constituição Federal de 1988, com a norma existente no art. 57 da Lei 8.213/1991 (e.g. Acórdãos 471/2014, 624/2014, 625/2014, 882/2014, 3.922/2014 e 6.522/2014, todos da Primeira Câmara) .
6.	Assim, o direito tornado exequível pela via do writ injuncional foi aquele insculpido no referido dispositivo da Carta Magna, que assegura aposentadoria especial a servidores públicos portadores de deficiência ou que laborem em condições perigosas, penosas ou insalubres, mediante aplicação analógica do caput do art. 57 da Lei 8.213/1991 ("A aposentadoria especial será devida, uma vez cumprida a carência exigida nesta Lei, ao segurado que tiver trabalhado sujeito a condições especiais que prejudiquem a saúde ou a integridade física, durante 15 (quinze) , 20 (vinte) ou 25 (vinte e cinco) anos, conforme dispuser a lei.") .
7.	Por outro lado, o preenchimento da sobredita lacuna não permitiu que, na aposentadoria comum de servidor público, houvesse o aproveitamento majorado, mediante aplicação de um fator multiplicador, de tempo prestado sob condições especiais (previsto no § 5º do art. 57 da Lei 8.213/1991 - "O tempo de trabalho exercido sob condições especiais que sejam ou venham a ser consideradas prejudiciais à saúde ou à integridade física será somado, após a respectiva conversão ao tempo de trabalho exercido em atividade comum, segundo critérios estabelecidos pelo Ministério da Previdência e Assistência Social, para efeito de concessão de qualquer benefício.") . Aliás, o próprio Supremo Tribunal Federal cuidou de distinguir as duas situações (aposentadoria especial e conversão de tempo especial em tempo comum) , conforme se extrai da ementa do MI 2.123 AgR/DF:
"EMENTA: Agravo regimental em mandado de injunção. Pedido de conversão do tempo de serviço. Ausência de previsão constitucional. Recurso provido. 1. O mandado de injunção volta-se à colmatagem de lacuna legislativa capaz de inviabilizar o gozo de direitos e liberdades constitucionalmente assegurados, bem assim de prerrogativas inerentes à nacionalidade, à soberania e à cidadania (art. 5º, LXXI, CF/1988) . 2. É imprescindível, para o exame do writ, a presença de dois pressupostos sucessivos: i) a verificação da omissão legislativa e ii) a efetiva inviabilidade do gozo de direito, faculdade ou prerrogativa consagrados constitucionalmente em razão do citado vácuo normativo. 3. O preceito constitucional em foco na presente demanda não assegura a contagem diferenciada do tempo de serviço e sua averbação na ficha funcional; o direito subjetivo corresponde à aposentadoria em regime especial, devendo esta Suprema Corte atuar na supressão da mora legislativa, cabendo à autoridade administrativa a análise de mérito do direito, após exame fático da situação do servidor. 4. A pretensão de garantir a conversão de tempo especial em tempo comum mostra-se incompatível com a presente via processual, uma vez que, no mandado de injunção, cabe ao Poder Judiciário, quando verificada a mora legislativa, viabilizar o exercício do direito subjetivo constitucionalmente previsto (art. 40, § 4º, da CF/88) , no qual não está incluído o direito vindicado. 5. Agravo regimental provido para julgar improcedente o mandado de injunção." (sublinhei) 
8.	No caso de Mauro Henrique Gonzaga Teixeira, seu ato foi considerado ilegal por ter contemplado a conversão de tempo especial em tempo para aposentadoria comum com fundamento no art. 3º da Emenda Constitucional 47/2005, em desacordo com o entendimento do STF sobre a matéria e sem amparo no provimento dado pelo Tribunal Regional Federal da Primeira Região ao Agravo de Instrumento 0011859-91.2013.4.01.0000/DF, nos autos da Ação Ordinária 8008-29.2013.4.01.3400 - 17ª Vara da Seção Judiciária do Distrito Federal, nos seguintes termos do voto condutor do Acórdão 1139/2019-TCU-Primeira Câmara:
"12. Na aposentadoria concedida ao Sr. Mauro Henrique Gonzaga Teixeira, o SFA/PR computou tempo especial exercido em condições insalubres em face de decisão proferida pelo TRF-1 em processo que tratava de normalização na análise dos pleitos de aposentadoria especial, com base na Orientação Normativa SRH/MP 10.
13. No caso, o agravo provido entendeu 'prevalecer as disposições da Orientação Normativa SRH/MP nº 10', a qual dispõe em seu art. 9º:
'DA CONVERSÃO DE TEMPO ESPECIAL EM TEMPO COMUM
Art. 9º O tempo de serviço exercido em condições especiais será convertido em tempo comum, utilizando-se os fatores de conversão de 1,2 para a mulher e de 1,4 para o homem.
Parágrafo único. O tempo convertido na forma do caput poderá ser utilizado para a aposentadoria prevista no art. 40 da Constituição Federal, na Emenda Constitucional nº 41, de 19 de dezembro de 2003, e na Emenda Constitucional nº 47, de 5 de junho de 2005, exceto nos casos da aposentadoria especial de professor de que trata o § 5º do art. 40 da Constituição Federal.'
14. Note-se que a norma, que serviu de supedâneo à decisão do TRF-1, autoriza a conversão majorada, em comum, apenas do tempo de serviço exercido em condições especiais, não abarcando o de contribuição.
15. Também é o entendimento que se extrai do excerto da decisão proferida pela desembargadora federal Ângela Catão no agravo provido:
'A decisão proferida no MI 1.601/DF, ao determinar que 'a autoridade administrativa competente proceda à análise da situação fática dos substituídos pelo impetrante (ANFFA SINDICAL - Sindicato Nacional dos Fiscais Agropecuários) , para fins de aposentadoria especial, à luz do art. 57 da lei 8.213/1991', autoriza a conversão do tempo de serviço especial em comum, uma vez que o próprio § 5º do artigo 57 da Lei 8.213/91, cuja aplicação foi determinada, prevê tal instituto.'
16. Assim, a transformação de tempo especial exercido em condições especiais em tempo de contribuição para aposentadoria comum, a qual se deu com fundamento no art. 3º da Emenda Constitucional 47/2005, não se coaduna com as diretrizes estabelecidas no agravo provido, o que impõe a impugnação da contagem ponderada de períodos laborados após o advento da Lei 8.112/1990 e conduz à ilegalidade do respectivo ato."
9.	Ocorre que, ao compulsar o inteiro teor do agravo provido pelo TRF-1 (peça 6) , observa-se que, ali, foi expressamente interpretado que o Mandado de Injunção 1.601/DF teria permitido a conversão de tempo de serviço especial em comum, com amparo no art. 57, § 5º, da Lei 8.213/1991, nos seguintes termos:
"Considerando a ausência de regulamentação de tal direito por lei complementar específica, foram impetrados diversos mandados de injunção, dentre os quais, o MI 1.601/DF pelo sindicato ora agravante.
Em tal mandado de injunção, restou decidido monocraticamente pelo Ministro Joaquim Barbosa, verbis:
[ (...) ]
Desse modo, face à ausência de regulamentação do direito dos servidores públicos à aposentadoria especial, foi determinada a aplicação integrativa da legislação previdenciária (Lei 8.213/91) na aferição do direito dos substituídos, por decisão transitada em julgado em 05.05.2010.
A Lei 8.213/91, mais especificamente de seu artigo 57, estabelece:
'[ (...) ]
§ 5º O tempo de trabalho exercido sob condições especiais que sejam ou venham a ser consideradas prejudiciais à saúde ou à integridade física será somado, após a respectiva conversão ao tempo de trabalho exercido em atividade comum, segundo critérios estabelecidos pelo Ministério da Previdência e Assistência Social, para efeito de concessão de qualquer benefício. (Incluído pela Lei nº 9.032, de 1995) ' ". (destaque do original) 
10.	A decisão é clara, ainda, ao estabelecer que a sobredita conversão produz efeitos para fins de aposentadoria estatutária comum:
"Conforme acima transcrito, o dispositivo legal a ser aplicado aos servidores públicos para fins de concessão de aposentadoria especial prevê a possibilidade de conversão do tempo especial em tempo comum quando o trabalhador tiver laborado tanto em condições especiais quanto não especiais.
A fim de orientar os órgãos e entidades integrantes do Sistema de Pessoal Civil da Administração Federal - SIPEC quanto à concessão de aposentadoria especial de que trata o artigo 57 da Lei 8.213/91 aos servidores públicos federais amparados por mandados de injunção, o Secretário de Recursos Humanos do Ministério do Planejamento, Orçamento e Gestão, em 05.11.2010, editou a Orientação Normativa n. 10, a qual dispõe:
'Art. 1º Esta Orientação Normativa uniformiza, no âmbito do Sistema de Pessoal Civil da União - SIPEC, os procedimentos relacionados à concessão de aposentadoria especial prevista no art. 57 da Lei nº 8.213, de 24 de julho de 1991, de que trata o Regime Geral de Previdência Social - RGPS, ao servidor público federal amparado por decisão em Mandado de Injunção julgado pelo Supremo Tribunal Federal.
§ 1º Farão jus à aposentadoria especial de que trata o caput deste artigo os servidores públicos federais alcançados por decisões em Mandados de Injunção, individualmente, ou substituídos em ações coletivas, enquanto houver omissão legislativa.
[ (...) ]
DA CONVERSÃO DE TEMPO ESPECIAL EM TEMPO COMUM
Art. 9º O tempo de serviço exercido em condições especiais será convertido em tempo comum, utilizando-se os fatores de conversão de 1,2 para a mulher e de 1,4 para o homem.
Parágrafo único. O tempo convertido na forma do caput poderá ser utilizado para a aposentadoria prevista no art. 40 da Constituição Federal, na Emenda Constitucional nº 41, de 19 de dezembro de 2003, e na Emenda Constitucional nº 47, de 5 de junho de 2005, exceto nos casos da aposentadoria especial de professor de que trata o § 5º do art. 40 da Constituição Federal.
Art. 10. O tempo de serviço especial convertido em tempo comum poderá ser utilizado para revisão de abono de permanência e de aposentadoria, quando for o caso.' (destaquei) 
Portanto, o órgão competente para a normatização em matéria de pessoal civil no âmbito da Administração Pública Federal Direta editou orientação normativa, na qual previu a conversão de tempo especial em comum para fins de concessão de aposentadoria e o abono de permanência." (sublinhei) 
11.	Significa que, ao interpretar o alcance do MI 1.601/DF, o TRF-1 permitiu a conversão de tempo especial em comum exatamente para fins da aposentadoria comum estatutária prevista no art. 40 da Constituição Federal, na Emenda Constitucional 41/2003 e na Emenda Constitucional 47/2005, mediante aplicação do art. 9º, parágrafo único, da Orientação Normativa SRH/MP 10/2010. 
12.	Aliás, o objeto da Ação Ordinária 8008-29.2013.4.01.3400 - 17ª Vara da Seção Judiciária do Distrito Federal é exatamente a aplicação da Orientação Normativa SRH/MP 10/2010, afastando-se a incidência do Memorando Circular 011/2012/CGAP/SPOA/SE-Ministério da Agricultura, Pecuária e Abastecimento, que vedou a conversão de tempo especial em comum. Muito embora o referido memorando estivesse em absoluta consonância com o entendimento do STF, o agravo foi expresso ao considerá-lo inadequado e afastá-lo, fazendo prevalecer a Orientação Normativa SRH/MP 10/2010, nos seguintes termos:
"Por sua vez, o Ministério da Agricultura, Pecuária e Abastecimento, no Memorando Circular n. 011/2015/CGAP/SPOA/SE-MAPA, de 20.11.2012, com base na Nota AGU/SGCT/MAS/Nº 136/2012 e no Parecer AGU/SGCT/ARL/Nº 051/2010, propõe forma diversa da normatização acima transcrita sob o entendimento de que a decisão proferida no Mandado de Injunção 1.601/DF apenas se referiu à aposentadoria especial e não à conversão de tempo especial em comum, por esta última não ter sido veiculada pelo autor, enquanto em outros mandados de injunção teria sido expressamente postulada a conversão de tempo de serviço, sugerindo a revisão dos procedimentos adotados com fundamento no citado mandado que não sejam para aposentadoria especial.
Tal interpretação não me parece a mais adequada à hipótese em exame.
Com efeito, a decisão proferida no MI 1.601/DF, ao determinar que 'a autoridade administrativa competente proceda à análise da situação fática dos substituídos pelo impetrante (ANFFA SINDICAL - Sindicato Nacional dos Fiscais Agropecuários) , para fins de aposentadoria especial, à luz do art. 57 da Lei 8.213/1991', autoriza a conversão do tempo de serviço especial em comum, uma vez que o próprio § 5º do artigo 57 da Lei 8.213/91, cuja aplicação foi determinada, prevê tal instituto.
Ademais, não se mostra razoável nem consentâneo ao princípio da isonomia assegurar a contagem de tempo de serviço especial, para fins de aposentadoria especial, tão somente aos Fiscais Federais Agropecuários que contarem com mais de 25 (vinte e cinco) anos submetidos a atividades insalubres, excluindo da referida contagem aqueles que, embora tenham se sujeitado aos mesmos agentes nocivos, não tenham atingido o tempo de serviço exigido.
Resta ainda evidente o perigo de dano irreparável ou de difícil reparação, diante da iminência da revisão das aposentadorias e abonos de permanência já concedidos.
Face o exposto, DOU PROVIMENTO ao agravo, nos termos do artigo 557, §1º-A, do CPC, para determinar afastar aplicação do Memorando Circular n. 011/2012/CGAP/SPOA/SEMAPA, fazendo prevalecer as disposições da Orientação Normativa SRH/MP n. 10, com a consequente normalização na análise dos pleitos de aposentadoria especial e a abstenção na revisão dos procedimentos já efetuados."
13.	Nessas circunstâncias, não me parece adequada a interpretação da secretaria especializada e do Acórdão recorrido no sentido de que a norma que serviu de supedâneo à decisão do TRF-1 (Orientação Normativa SRH/MP 10/2010) autorizava a conversão do tempo especial em tempo comum, não em tempo de contribuição para aposentadoria comum.
14.	Conforme já destacado, o art. 9º, parágrafo único, daquela Orientação Normativa, é expresso ao fixar que o tempo especial convertido em comum poderia ser contado para aposentadoria comum estatutária, sendo que a aposentadoria comum estatutária, por quaisquer dos fundamentos constitucionais elencados no sobredito dispositivo (art. 40 da Constituição Federal, Emenda Constitucional 41/2003 e Emenda Constitucional 47/2005) tem como elemento fundamental o tempo de contribuição. Reforça essa ideia o fato de que, nos termos da decisão e da Orientação Normativa, o tempo especial convertido se prestaria também para fins de abono de permanência, sendo que tal instituto somente se aplica a servidores que tenham cumprido os requisitos para aposentadoria estatutária comum, que naturalmente exige tempo de contribuição.
15.	Nesse cenário, não reconhecer o tempo convertido como tempo de contribuição para aposentadoria comum colide de tal forma com o que foi decidido no provimento judicial a ponto de tornar inexequível o direito ali reconhecido, qual seja, o de ter o pedido de aposentadoria avaliado à luz do art. 57, § 5º, da Lei 8.213/1991, combinado com a Orientação Normativa SRH/MP 10/2010, cujo art. 9º expressamente prevê a utilização do tempo convertido para aposentadoria comum estatutária.
16.	Devo registrar, por oportuno, que a Orientação Normativa SRH/MP 10/2010 já foi revogada, exatamente por estar em descompasso com a intelecção conferida pelo STF à matéria. No entanto, impõe-se reconhecer que, apesar de sua absoluta inadequação, a decisão proferida pelo TRF-1 protege a conversão do tempo especial em comum e a contagem desse tempo para aposentadoria do interessado com amparo na Emenda Constitucional 47/2005, tal qual o ato ora reexaminado.
17.	Assim, apesar da irregularidade, a situação está protegida judicialmente, circunstância que atrai o disciplinamento contido no Acórdão 1857/2003-TCU-Plenário, confirmado pelo Acórdão 961/2006-TCU-Plenário, competindo ao Tribunal considerar ilegal o ato concessório e negar o seu registro, abstendo-se de determinar a suspensão imediata dos pagamentos decorrentes do ato impugnado.
18.	Essa intelecção preserva a independência e a autonomia do Tribunal de Contas da União, para, nos termos do art. 71, inciso III, da Constituição Federal de 1988, apreciar a legalidade dos atos sujeitos a registro, garantindo, ao mesmo tempo, o respeito à tutela judicial, pois não se determina a suspensão dos pagamentos por ela garantidos.
19.	Nesses casos, cumpre considerar, ainda, os termos da Questão de Ordem aprovada pelo Plenário deste Tribunal em 8/6/2011, que estabeleceu o tratamento a ser dado às decisões judiciais, liminares ou de mérito ainda não transitadas em julgado, quando impedirem que órgãos e entidades da Administração Pública cumpram determinações expedidas pelo TCU.
20.	Consoante orienta a aludida Questão de Ordem, as informações a respeito do sobredito provimento judicial devem ser encaminhadas ao Departamento de Assuntos Extrajudiciais da Advocacia-Geral da União, para a adoção das providências tendentes ao desfazimento da decisão judicial, com ciência à Consultoria Jurídica do TCU. Ademais, penso ser oportuno encaminhar cópia da presente deliberação ao juízo responsável pelo Agravo de Instrumento 0011859-91.2013.4.01.0000/DF no âmbito do TRF-1.
21.	Nesses termos, manifesto-me no sentido de que o presente recurso merece ser conhecido e provido parcialmente, de modo a reformar o Acórdão 1139/2019-TCU-Primeira Câmara para dar a seguinte redação à determinação contida no item 9.4.1:
"9.4.1. acompanhe o deslinde da Ação Ordinária 8008-29.2013.4.01.3400 - 17ª Vara da Seção Judiciária do Distrito Federal e, em caso de decisão desfavorável ao interessado, faça cessar os pagamentos decorrentes do ato ora considerado ilegal, sob pena de responsabilidade solidária da autoridade administrativa omissa".
	Ante o exposto, voto por que o Tribunal adote a deliberação que ora submeto à apreciação deste Colegiado.
	
TCU, Sala das Sessões Ministro Luciano Brandão Alves de Souza, em 2 de junho de 2020.
Ministro BRUNO DANTAS
Relator